臺灣高等法院刑事判決
109年度上易字第1018號
    上  訴  人
    即  被  告  郜憲一


上列上訴人因違反毒品危害防制條例等案件，不服臺灣新竹地方
法院108年度易字第1062號，中華民國109年3月30日第一審判決
（起訴案號：臺灣新竹地方檢察署108年度偵字第9547、9548、1
0594號），提起上訴，本院判決如下：
    主  文
原判決關於違反毒品危害防制條例，暨定應執行刑部分，均撤銷
。
郜憲一持有第三級毒品愷他命純質淨重五公克以上，處有期徒刑
貳月，如易科罰金，以新臺幣壹仟元折算壹日。扣案之愷他命貳
包（驗前淨重二十五點七二七二公克，驗餘淨重二十三點九七九
二公克，併同無法析離之包裝袋）均沒收。
其他上訴駁回。
上開撤銷改判部分與上訴駁回部分，應執行有期徒刑陸月，如易
科罰金，以新臺幣壹仟元折算壹日。
    事  實
一、郜憲一明知愷他命為毒品危害防制條例第2條第2項第3款所
    列之第三級毒品，未經許可，不得持有，竟於民國108年8月
    26日上午7時24分前之某時，基於持有逾量第三級毒品愷他
    命之犯意，持有第三級毒品愷他命2包（分別淨重13.6412公
    克、12.086公克，送驗合計淨重25.7272公克、驗餘合計淨
    重23.9792公克，純質淨重24.6209公克）；繼郜憲一與不詳
    之友人同至新竹市○○路0段000號之笑傲江湖KTV中飲用威士
    忌約300CC作樂後，明知酒後依法不能駕駛動力交通工具，
    竟未待酒精作用消退，不顧大眾行車之公共安全，仍於108
    年8月26日上午7時24分許，駕駛車號：000- 0000號自用小
    客車欲返回新竹市○○路0段000號女友住處，因酒後操控力降
    低，在新竹市○區○○路0段000號附近，不慎撞擊林家誼停在
    路邊之車號000- 0000號自用小客車，員警據報前來，見郜
    憲一酒醉語無倫次，即命郜憲一下車接受盤查；詎郜憲一拒
    不配合，頓起妨害公務之犯意，重新發動渠所駕駛之前揭自
    用小客車，迅速向後倒車，往員警陳泓宇所站之左側加速向
    前進，撞及陳泓宇之警用車號000- 0000號巡邏機車及前揭
    車號000-0000號自用小客車，並波及鄭俐俐停於路旁之車號
    000- 0000號自用小客車，往經國路2段北上方向逃逸，而妨
    害員警執行公務；郜憲一逃逸不久，於108年8月26日上午7
    時30分許，在新竹市東大路與經國路交岔路口附近，因酒後
    駕車及未依照標誌標線之逆向行駛，不慎正面撞擊正在該處
    停等紅燈、由蔡玉鴒所駕駛之車號000-0000號自用小客車，
    致蔡玉鴒受有胸壁挫傷胸痛之傷害（過失傷害部分業據蔡玉
    鴒撤回告訴，經原審諭知公訴不受理確定）；嗣員警在後追
    隨並上前攔阻，發現郜憲一亦受有傷害，惟郜憲一仍不願下
    車，員警為防止危害擴大，強拉郜憲一下車，並逮捕之，且
    當場在該車之駕駛座椅上、後座座椅上及駕駛座座椅下方座
    等處，發現狗造型之咖啡包3包（送驗淨重分別為4.1538公
    克、2.8693公克、2.8927公克，為第四級毒品，另由警依法
    處理）；郜憲一經送醫救治，並測得渠血液中酒精濃度值為
    275mg/dL（即血液中酒精濃度為0.275%）；再於同日上午11
    時13分許，經郜憲一同意搜索，又在新竹市公有拖吊場內，
    在該車副駕駛座下方置物櫃內及黑色手提包內扣得上開愷他
    命2包、I-PHONE行動電話2支（其中一支螢幕破裂有SIM卡，
    另一支序號為000000000000000號，亦有SIM卡）、電子磅秤
    與分裝袋等物，始查悉上情（原起訴書誤、漏載處，業經原
    審蒞庭檢察官當庭更正及補充如上）。
二、案經蔡玉鴒訴由新竹市警察局第一分局報告臺灣新竹地方檢
    察署檢察官偵查起訴。
    理  由
壹、程序部分：
    本院援引之下列證據資料（包含供述證據、文書證據等），
    並無證據證明係公務員違背法定程序所取得，又經本院審認
    結果，尚無顯有不可信之情況與不得作為證據之情形，本院
    審酌上開證據資料製作時之情況，且無違法不當及證明力明
    顯過低之瑕疵，且均經本院於審理期日提示予檢察官辨識而
    為合法調查，自均有證據能力。
貳、實體部分：
一、認定犯罪事實所憑之證據及理由：
  ㈠上揭犯罪事實，業據被告於原審準備程序及簡式審判程序中
    坦認不諱（見原審108年度易字第1062號卷【以下簡稱原審
    卷】第81頁、第86頁），核與證人即告訴人蔡玉鴒於警詢、
    偵訊之指述（見臺灣新竹地方檢察署108年度偵字第10594號
    卷【以下簡稱10594偵查卷】第16至17頁、第24頁、第73頁
    ）、證人林家誼、鄭俐俐、證人即員警陳泓宇、黃俊傑於警
    詢之證述大致相符（見10594偵查卷第25至26頁，見臺灣新
    竹地方檢察署108年度偵字第9547號卷【以下簡稱9547偵查
    卷】第24至25頁），另有108年8月26日偵查報告、職務報告
    （9547偵查卷第6至7頁）、108年9月5日偵查報告各1紙（10
    594偵查卷第4頁）、自願受搜索同意書、新竹市警察局第一
    分局搜索、扣押筆錄暨扣押物品目錄表（9547偵查卷第18至
    22頁）、國立臺灣大學醫學院附設醫院檢驗報告單【郜憲一
    】（9547偵查卷第23頁）、國立臺灣大學醫學院附設醫院新
    竹分院診斷證明書【蔡玉鴒】（10594偵查卷第18頁）、道
    路交通事故現場圖2份（10594偵查卷第21頁、9547偵查卷第
    52頁）、新竹市警察局交通警察隊第三組道路交通事故肇事
    人自首情形紀錄表（10594偵查卷第22至23頁）、道路交通
    事故調查表㈠、㈡2份（10594偵查卷第27至28頁、9547偵查卷
    第53至54頁）、新竹市警察局舉發違反道路交通管理事件通
    知單2張（10594偵查卷第30至31頁）、現場照片16張（1059
    4偵查卷第32至35 頁、9547偵查卷第56至63頁）、監視器錄
    影畫面截圖暨車損及扣案物照片49張（10594偵查卷第36至3
    9頁、9547偵查卷第34至50頁）、衛生福利部草屯療養院108
    年9月20日草療鑑字第1080900077、0000000000號鑑驗書（
    臺灣新竹地方檢察署108年度偵字第9548號卷第102至104頁
    ）在卷可佐。
  ㈡經核上述客觀事證與被告前開任意性自白相符，堪信屬實，
    是本件事證明確，被告之犯行洵堪認定，應予依法論科。
二、論罪之說明：
  ㈠按被告行為後，刑法第135條於108年12月25日修正公布，而
    於同年月27日生效施行，修正前刑法第135條第1項原規定：
    「對於公務員依法執行職務時，施強暴脅迫者，處3年以下
    有期徒刑、拘役或300元以下罰金。」，修正後則規定：「
    對於公務員依法執行職務時，施強暴脅迫者，處3年以下有
    期徒刑、拘役或9千元以下罰金。」，本次修正目的顯係將
    原本尚須適用刑法施行法第1條之1第2項規定計算得出之罰
    金數額，直接規定為法定罰金刑度，以減少法律適用之複雜
    度，增加法律明確性，並無改變構成要件之內容，亦未變更
    處罰之輕重，自不生新舊法比較之問題，而應依一般法律適
    用原則，逕予適用裁判時法即修正後之刑法第135條第1項規
    定論處，合先敘明。
  ㈡又被告行為後，毒品危害防制條例第11條第5項規定，於109
    年1月15日修正公布，自公布後六個月施行；修正前該條規
    定「持有第三級毒品純質淨重二十公克以上者，處3年以下
    有期徒刑，得併科新臺幣30萬元以下罰金。」修正後規定：
    「持有第三級毒品純質淨重五公克以上者，處2年以下有期
    徒刑，得併科新臺幣20萬元以下罰金。」，經比較新舊法結
    果，修正後毒品危害防制條例第11條第5項規定持有第三級
    毒品罪之構成要件及刑度均更動；即原規定持有第三級毒品
    純質淨重二十公克以上者，始構成犯罪，新規定持有第三級
    毒品純質淨重五公克以上者，即構成犯罪；惟所科處之法定
    刑種，將有期徒刑、罰金刑上限均降低；本件被告所持有第
    三級毒品愷他命2包（分別淨重13.6412公克、12.086公克，
    送驗合計淨重25.7272公克、驗餘合計淨重23.9792公克，純
    質淨重24.6209公克），不論適用新、舊法均構成犯罪，惟
    新法之法定刑較低，是修正後之規定對被告較為有利，依刑
    法第2條第1項但書規定，適用新修正毒品危害防制條例第11
    條第5項規定論處。
  ㈢核被告所為，係犯新修正毒品危害防制條例第11條第5項之持
    有第三級毒品純質淨重5公克以上罪、刑法第135條第1項之
    對於公務員依法執行職務時，施強暴罪及刑法第185之3第1
    項第1款之不能安全駕駛動力交通工具罪。被告所犯上開3罪
    ，犯意個別，行為互殊，應予分論併罰。
  ㈣所謂執行完畢，其在監獄執行刑期屆滿者，固不待言；如係
    經假釋出獄者，在有期徒刑所餘刑期內未經撤銷假釋者，其
    未執行之刑，始得以已執行完畢論。如其為二以上徒刑併執
    行者，依刑法第79之1第1項規定：「二以上徒刑併執行者，
    第77條所定最低應執行之期間，合併計算之」。同條第3項
    規定：「依第1項規定合併計算執行期間而假釋者，前條第1
    項規定之期間，亦合併計算之」。從而，在併合執行之情形
    ，經許其假釋出獄者，其報請許可假釋所須最低應執行期間
    既合併計算，且假釋期間（即殘刑期間）亦合併計算之，其
    期間即無從區分。因之，不論假釋出獄前所執行之期間是否
    已逾其中任一罪之刑期，亦不論嗣後其假釋有無被撤銷，在
    假釋期間內，均應認為尚未執行完畢（最高法院88年第4次
    刑事庭會議決議意旨參照）。查被告前於101年間，⑴因重傷
    害及毒品危害防制條例案件，經本院以102年度上訴字第147
    8號判決分別判處有期徒刑1年6月、9月（共2罪）、10月，
    應執行有期徒刑2年6月，被告不服提起上訴，嗣經最高法院
    以103台上字第1495號判決駁回上訴確定；於102年間⑵因違
    反藥事法案件，經本院以103年度上訴字第1244號判決判處
    有期徒刑6月確定；⑶又因違反毒品危害防制條例、藥事法案
    件經本院以104年度上訴字第165號判決分別判處有期徒刑2
    年6月（共12罪）、1年5月（上開違反毒品危害防制條例部
    分應執行有期徒刑4年）、3月確定；於103年間，因⑷贓物案
    件，經本院以105年度上易字第2242號判決判處有期徒刑3月
    確定。上開⑴至⑷案件，復經本院以106年度聲字第1046號裁
    定定應執行有期徒刑7年確定，被告並於107年8月31日縮短
    刑期假釋出監，所餘刑期交付保護管束（至109年10月24日
    縮刑期滿），於本案行為時尚未執行完畢，此有本院被告前
    案紀錄表在卷足參，揆諸首開說明，上開案件均未執行完畢
    ，起訴書意旨認被告應論以累犯，容有誤會，併此敘明。
三、上訴之判斷：
  ㈠撤銷改判部分（即違反毒品危害防制條例部分）：
  ⒈原審認被告所犯上開持有第三級毒品愷他命純質淨重二十公
    克以上犯行之事證明確，予以論罪科刑，固非無見。惟查，
    被告行為後，毒品危害防制條例第11條第5項規定，於109年
    1月15日修正公布，自公布後六個月（即109年7月15日）施
    行，如前所述，修正後之規定對被告較為有利，依刑法第2
    條第1項但書規定，應適用新修正毒品危害防制條例第11條
    第5項規定論處，原審未及比較，尚有未洽；另扣案之愷他
    命貳包（驗前淨重二十五點七二七二公克，驗餘淨重二十三
    點九七九二公克，併同無法析離之包裝袋）均沒收，原判決
    主文就此部分誤為「沒收銷毀」，亦有未妥。本件被告違反
    毒品危害防制條例部分，於原審已認罪，被告上訴未提出任
    何實證，空言指稱：愷他命一半為友人所持有云云，並無理
    由；惟原審判決既有前揭可議之處，即屬無可維持，自應由
    本院將原判決此部分暨定執行刑部分，均予以撤銷改判。
  ⒉科刑審酌事項：爰以行為人責任為基礎，審酌被告有前揭所
    述之前科紀錄，素行不佳，猶不知悛悔，明知第三級毒品使
    用後容易成癮，濫行施用，非但對施用者身心造成傷害，且
    因其成癮性，常使施用者經濟地位發生實質改變而處於劣勢
    ，衍生個人之家庭悲劇，或導致社會之其他犯罪問題，竟仍
    持有供己施用，殊值非難，惟念及被告於法院審理時終能坦
    白承認犯罪，犯後態度尚可，兼衡被告自述高中畢業，目前
    從事服務業，家裡有奶奶、姑姑之智識程度、家庭生活經濟
    狀況等一切情狀，量處有期徒刑2月及諭知易科罰金之折算
    標準。
  ⒊沒收：
  ⑴按販賣愷他命或持有純質淨重5公克以上而被查獲，其所販賣
    或持有之愷他命，係供實行犯罪行為所使用之目的物，亦屬
    違禁物。而供犯罪所用之物併具違禁物之性質者，因違禁物
    不問是否屬於犯罪行為人所有，均應宣告沒收，自應優先適
    用修正後刑法第38條第1項之規定。本件扣案之愷他命2包經
    送衛生福利部草屯療養院以化學呈色法及氣相層析質譜儀法
    （GC /MS）法確認檢驗後，檢出愷他命（Ketamine）成分（
    驗前淨重25.7272公克，純度95.7％，純質淨重24.6209公克
    ，驗餘淨重23.9792公克），有衛生福利部草屯療養院108年
    9月20日草療鑑字第0000000000號鑑驗書在卷可稽（參前揭
    頁數），係屬違禁物，除取樣鑑驗用罄部分毋庸沒收外，均
    應依上開規定宣告沒收，又盛裝前開毒品之包裝袋2只，以
    現今所採行之鑑驗方式，袋內仍會殘留微量毒品而無法將之
    完全析離，亦均應依上開規定，宣告沒收之。
  ⑵至本案另扣得被告持有之第四級毒品咖啡包3包（送驗淨重分
    別為4.1538公克、2.8693公克、2.8927公克），因純質淨重
    未達20公克，非屬本件刑罰處罰對象，應另由主管機關為行
    政沒入銷燬之處分；而電子磅秤1台、夾鏈袋1包、IPHONE行
    動電話2支等物雖均為被告所有，然與本件被告犯行無涉，
    亦非屬違禁物，爰均不另為沒收之宣告，附此敘明。
  ㈡上訴駁回部分（即妨害公務及不能安全駕駛動力交通工具犯
    行部分）：
  ⒈原審經審理結果，適用刑法第135條第1項、第185之3第1項第
    1款等規定，爰以行為人責任為基礎，審酌被告有前揭所述
    之前科紀錄，素行不佳，猶不知悛悔，復於飲用酒類後，枉
    顧公眾安危，逞能駕駛自用小客車上路，因不勝酒力，撞擊
    停放於路邊之自用小客車。俟員警獲報趕至，拒不配合，反
    倒車後加速前駛而撞擊員警巡邏機車及路旁車輛，當場以強
    暴行為妨害員警勤務之執行，再逆向行駛撞擊停等紅燈之告
    訴人蔡玉鴒，致告訴人受有如犯罪事實欄所載之傷勢，所為
    不僅嚴重危及道路交通安全、缺乏尊重其他用路人生命財產
    安全之觀念，同時藐視公權力，傷害公務員執法尊嚴，殊值
    非難，惟念及被告於法院審理時終能坦白承認犯罪，並與告
    訴人達成和解，犯後態度尚可，兼衡被告自述高中畢業，目
    前從事服務業，家裡有奶奶、姑姑之智識程度、家庭生活經
    濟狀況等一切情狀，就被告所為對於公務員依法執行職務時
    ，施強暴罪及不能安全駕駛動力交通工具罪，分別量處有期
    徒刑3月及3月及諭知易科罰金之折算標準，以資警惕。
  ⒉經核原判決就此部分認事用法均無違誤，量刑亦屬妥適。
  ⒊駁回被告上訴意旨略以：伊酒駕深具悔意，防礙公務係酒後
    意識不清，事後懊悔，請給予較低刑度云云；惟查，被告對
    於公務員依法執行職務時，施強暴罪，業據被告於原審坦承
    不諱；被告上訴未提出任何實證，空言指稱：防礙公務係酒
    後意識不清所致云云，係卸責之詞，為無理由；另按刑罰之
    量定，為事實審法院之職權，倘法院已審酌刑法第57條各款
    所列情狀，而所量定之刑並未逾越法定刑範圍，亦無顯然失
    當情形，自不得任意指為違法（最高法院92年度台上字第21
    16號判決意旨參照），是刑之量定，為求個案裁判之妥當性
    ，法律賦予審判法院裁量之權，量刑之輕重，屬於為裁判之
    法院得依職權自由裁量之事項，苟其量刑已以行為人之責任
    為基礎，並斟酌刑法第57條各款所列情狀，在法定刑度內，
    酌量科刑，如無偏執一端，致明顯失出失入情形，上級審法
    院即不得單就量刑部分遽指為不當或違法。本件原判決就被
    告所論處之罪，已審酌刑法第57條各款所列情狀，於法定刑
    度之內予以量定，並已衡酌被告犯罪後之態度，業已論述如
    上，客觀上並無明顯濫權或失之過重之情形，亦未違反比例
    原則，核無違法或不當。從而，被告就此部分之上訴，並無
    理由，應予駁回。
  ㈢定應執行刑部分：被告上開撤銷改判部分（即違反毒品危害
    防制條例部分）與上訴駁回部分（即妨害公務及不能安全駕
    駛動力交通工具犯行部分），應依刑法第51條第5款之規定
    ，定應執行刑為有期徒刑6月及諭知易科罰金之折算標準，
    以資懲儆。
参、被告經本院合法傳喚，無正當理由不到庭，爰不待其陳述，
    逕為一造辯論之判決。
據上論斷，應依刑事訴訟法第368條、第369條第1項前段、第364
條、第299條第1項前段、第371條，109年7月15日施行之毒品危
害防制條例第11條第5項，刑法第11條、第2條第1項但書、第51
條第5款、第41條第1項前段、第38條第1項前段，判決如主文。
本案經檢察官吳志中提起公訴，檢察官董怡臻到庭執行職務。
中　　華　　民　　國　　109 　年　　7 　　月　　22　　日
                  刑事第二十三庭審判長法　官  李釱任
                                      法　官  崔玲琦
                                      法　官  梁耀鑌 
以上正本證明與原本無異。
不得上訴。
                                      書記官  宗志強
中華民國109年7月22日
附錄：本案論罪科刑法條全文　
毒品危害防制條例第11條第5項
持有第三級毒品純質淨重五公克以上者，處2年以下有期徒刑，
得併科新臺幣20萬元以下罰金。
中華民國刑法第135條第1項
對於公務員依法執行職務時，施強暴脅迫者，處 3 年以下有期
徒刑、拘役或 9 千元以下罰金。
中華民國刑法第185條之3第1項第1款
駕駛動力交通工具而有下列情形之一者，處 2 年以下有期徒刑
，得併科 20 萬元以下罰金：
一、吐氣所含酒精濃度達每公升零點二五毫克或血液中酒精濃度
    達百分之零點零五以上。